【裁判字號】    96,上更(一),447
【裁判日期】    970515
【裁判案由】    違反毒品危害防制條例
【裁判全文】
臺灣高等法院高雄分院刑事判決     96年度上更(一)字第447號
上  訴  人  臺灣高雄地方法院檢察署檢察官
被      告  甲○○○
被      告  乙○○
上列2 人共同
指定辯護人   本院公設辯護人 孫妙岑
上列上訴人因被告違反毒品危害防制條例案件，不服臺灣高雄地
方法院94年度訴字第1269號中華民國95年4 月13日第一審判決（
起訴案號：臺灣高雄地方法院檢察署93年度偵字第16679 號），
提起上訴，經判決後，由最高法院發回更審，本院判決如下：
     主  文
原判決撤銷。
甲○○○、乙○○共同連續販賣第一級毒品，甲○○○處有期徒
刑拾貳年，褫奪公權捌年；乙○○處有期徒刑捌年，褫奪公權陸
年。未扣案之販毒所得新台幣陸仟伍佰元沒收，如全部或一部不
能沒收，以其財產抵償之。
     事  實
一、甲○○○及乙○○係夫妻關係。渠等2人 明知海洛因係業經
    政府公告列為毒品危害防制條例第2 條第2 項第1 款之第一
    級毒品，不得販賣，竟意圖營利基於共同販賣毒品之概括犯
    意，自民國93年6 月中旬起，至同年8 月19日止，在高雄縣
    大寮鄉○○街60巷53號處，連續販賣海洛因5 次予黃建樺施
    用，其中3 次各新台幣（下同）500 元，2 次各1,000 元；
    連續販賣海洛因2 次予丙○○施用，其中1 次1,000 元，另
    1 次2,000 元。嗣於93年8 月19日12時許，為警持原審核發
    之搜索票，前往高雄縣大寮鄉○○街60巷53號搜索時，當場
    發現黃建樺以1,000 元代價向乙○○購買第一級毒品海洛因
    1 包（淨重0.14公克）後，經警跟隨黃建樺至高雄縣大寮鄉
    ○○街9 號前，當場查獲黃建樺持有該包第一級毒品海洛因
    ，隨即於同日12時46分許，至高雄縣大寮鄉○○街60巷53號
    執行搜索，而查獲上情。
二、案經高雄市政府警察局移送臺灣高雄地方法院檢察署檢察官
    偵查起訴。
     理  由
甲、程序部分：
  一、按被告以外之人（包括證人、鑑定人、告訴人、被害人及
      共同被告等）於檢察事務官、司法警察官或司法警察調查
      中所為之陳述，與審判中不符時，其先前之陳述具有較可
      信之特別情況，且為證明犯罪事實存否所必要者，得為證
      據，刑事訴訟法第159 條之2 定有明文。
  二、證人黃建樺於93年8 月19日警詢中之陳述雖與其在原審法
      院中之陳述不符。本院審酌其於警詢中陳述是在記憶猶新
      的情況下直接作成，一般與事實較相近，且證人亦無陳稱
      有遭不法取供等情形，外部環境上並無受到強暴、脅迫、
      詐欺、利誘或收買等外力之影響，其陳述較趨於真實。又
      因陳述時距離犯罪發生時較近，因較無時間或動機去編造
      事實，客觀上亦較難認與被告間有勾串情事，其陳述客觀
      上具有較可信性。且亦為證明本件被告2 人販賣毒品犯罪
      事實存否所必要，依上揭規定，其於警詢中之證言自有證
      據能力。
  三、證人黃建樺在偵查中之陳述，係在檢察官具結後前所為陳
      述，其未曾提及檢察官在偵查時有不法取供之情形，被告
      及其辯護人，亦未釋明上開供述有何顯不可信之情況，依
      刑事訴訟法第159 條之1 第2 項規定，其於偵查中之證言
      ，自有證據能力。
乙、實體部分
  一、被告甲○○○、乙○○未於本院準備程序及審理時到庭，
      惟據本院前審訊據被告2 人均矢口否認有何販賣海洛因予
      黃建樺及丙○○之犯行，被告甲○○○辯稱：伊與黃建樺
      、丙○○是鄰居，不知他們為何會說伊販賣毒品，查獲當
      時黃建樺是到大明街60巷53號住處找朋友，找不到就離去
      云云；被告乙○○則辯稱：伊是與甲○○○結婚後才認識
      黃建樺、丙○○，從未販賣毒品給黃建樺或丙○○云云。
      惟查：
    (一)證人黃建樺於93年8 月19日警詢中供稱：「（問：警方於
      93年8月19日12時許……至高雄縣大寮鄉○○街60巷53號
      前執行查緝毒品案件時，你當時到現場做何事？）我去那
      邊拿東西」、「（問：去拿什麼東西？）海洛因」、「（
      問：該包海洛因是向何人購買？）是在高雄縣大寮鄉○○
      街60巷53號內向乙名女人購買」、「（問：你如何交易？
      ）我騎摩托車到高雄縣大寮鄉○○街60巷53號前叫『德哥
      』，然後就有人開門，我就將1,000 元放進門縫內，然後
      過了一下子就有1 個人把海洛因交給我」、「（是何人拿
      走你的1,000 元？）是屋內1 個女人拿走我的1,000 元」
      、「（問：是何人將海洛因交給你？）是同一人，是『德
      哥』的太太拿給我的（問：你到高雄縣大寮鄉○○街60巷
      53號共購買幾次海洛因？）約4 至5 次」、「（問：你前
      4 次購買海洛因是以何代價向何人購買？）500 或1,000
      元，有時候是我不認識的人拿海洛因給我的」、「（問：
      你所稱之『德哥』是否即警方在現場帶同返隊調查之甲○○○）是的」、「（問：甲○○○的太太是否即警方在現
      場帶同返隊調查之乙○○？）是的」、「（問：你向乙○○共購買幾次毒品海洛因？）只有今天這1 次是乙○○拿
      毒品海洛因給我」、「（你向『德哥』本名甲○○○共購
      買幾次毒品海洛因？）約4 至5 次」各等語（見警卷第21
      至24頁）。由上觀之，足見黃建樺曾至被告等2 人上開住
      處，向綽號「德哥」之甲○○○購買海洛因4 、5 次，每
      次500 或1,000 元，雖有時是由黃建樺所不認識之人交付
      海洛因，但最後1 次則係被告乙○○所交付。嗣證人黃建
      樺於檢察官偵查中仍供認：「（問：向何人購買毒品？）
      有的是甲○○○，我共去4 、5 次，我去買毒時，都是敲
      門，他們就把毒品拿出來，甲○○○跟他太太乙○○及他
      弟弟住在一起，他弟弟沒有在販賣毒品」各等語（見偵查
      卷第14頁），雖然原審法院勘驗黃建樺偵訊錄影帶結果，
      認其陳述內容雖與原偵訊筆錄之記載略有出入，惟依該勘
      驗結果記載：「（向『阿德仔』買幾次？）4 、5 次」、
      「（是『阿德仔』賣你的還是他老婆賣你的？）我不知道
      」、「（誰跟你說『阿德仔』有賣毒品？1 個朋友」、「
      （是他父親還是他母親在賣？）我不知道」、「（那邊只
      有住『阿德仔』他們夫妻倆嗎？）還有他弟弟」、「（他
      弟弟有在賣嗎？）他弟弟沒有吧！我不知道」、「（你說
      他弟弟沒在賣毒品？）沒有」、「（你幾天去買1 次？）
      不一定」、「（1 次都買多少？）都500 、1,000 元」等
      語（見原審卷第185 至186 頁）。證人黃建樺仍不否認確
      向綽號「阿德仔」之被告甲○○○購買海洛因4 、5 次，
      每次500 或1,000 元等情。又本件係證人即高雄市政府警
      察局刑事警察大隊偵三隊第七分隊分隊長孫立杰依綽號「
      蜜蜂」之證人許敏芳之檢舉，欲至被告等2 人之宅中搜索
      時，適證人黃建樺前往購買海洛因，並於被逮捕後，供出
      向被告等2 人購買毒品，而查獲本案，並非證人黃建樺主
      動向警方提出檢舉，已據證人孫立杰於原審證述綦詳（見
      原審卷第125 至126 頁）。苟無其情，證人黃建樺何以於
      警詢及檢察官偵查中一再供述被告甲○○○確有涉案，並
      於警詢指認「德哥」即係被告甲○○○，及最後1 次交付
      海洛因之女子係乙○○？至其嗣於原審審判時雖翻異前詞
      ，改稱：向大寮山頂村之「姐仔」購買扣案之毒品云云（
      見原審卷第122 頁），惟既與證人孫立杰上開所證目睹證
      人黃建樺至被告等2 人住宅門前取得海洛因之情事有違，
      證人黃建樺於原審所證上情，無非事後迴護被告等之詞，
      自難採為有利於被告等之認定。又證人黃建樺於向被告乙○○購入海洛因1 包（淨重0.14公克）之後，立即為跟監
      之員警所逮捕，上開扣案之海洛因1 包，經送法務部調查
      部鑑驗結果，確實海洛因成份，有該局93年9 月23日調科
      壹字第220018026 號鑑定通知書1 紙附於偵查卷可稽，足
      見證人黃建樺向被告2 人購入係第一級毒品海洛因，至為
      明確。
    (二)證人丙○○於93年8 月20日警詢中固稱：「（問：你所施
      打之毒品海洛因如何得來？）都是向綽號『梅仔』之不詳
      姓名女子以每包海洛因1,000 元價格購得」云云，並未提
      及被告等2 人有何販賣毒品之情事（見警卷第62頁）。然
      其嗣後於同日偵查中具結後已證以：「（問：甲○○○在
      做何事？）賣海洛因」、「（為何你知道？）我之前有向
      他拿過，我幾乎都向他拿的，我搶來的錢幾乎（都）向他
      買毒品，有一小部分是向1 位綽號『梅仔』，若我們要買
      毒品的話，就是到甲○○○的家，即昨天查獲的地點，去
      的話看是1,000 、2,000 （元）再拿給他，他就會拿毒品
      出來」、「（問：為何知道甲○○○在賣毒品？）是經1
      位朋友建龍介紹」、「（問：你為何會進入甲○○○家中
      ？）我是去找甲○○○的弟弟，順便向甲○○○買毒，）
      我跟甲○○○很熟」各等語（見第16679 號偵查卷第9 頁
      正、背面）。況查證人丙○○既係案發當日在被告等2 人
      之宅中同被警方查獲，且素與被告甲○○○及其胞弟似均
      交情甚篤，而案發當日證人丙○○確係至被告住處找尋甲○○○之胞弟等情，又據證人丙○○於本院審理時結證無
      訛（見本院97年5 月1 日審判筆錄）。衡之常情，苟被告
      甲○○○並無販賣毒品之情事，證人丙○○實無構詞誣陷
      之必要，足證證人丙○○其於警詢中所陳，原係迴護被告
      等2 人之詞，迨偵查中始全盤供出事實真相甚明，則被告
      2 人有販賣第一級毒品予丙○○之犯行，至為明確。
    (三)查證人黃建樺共向甲○○○購買毒品約4 、5 次，每次50
      0 元或1,000 元，向乙○○購買毒品1 次1,000 元，已如
      前述，如依最有利於被告2 人方式來認定，被告2 人共販
      賣毒品5 次予黃建樺，其中3 次各500 元，其中2 次各1,
      000 元，被告2 人此部分之販毒所得共3,500 元。另證人
      丙○○於偵查中供稱：我至甲○○○家去買毒品，看是1,
      000 、2,000 元再拿給他，他就拿毒品出來等情，亦如前
      述，如依最有利於被告2 人之認定，被告2 人共販賣毒品
      2 次予丙○○，其中1 次1,000 元，另1 次2,000 元，被
      告2 人此部分之販毒所得3,000 元，合計被告2 人全部販
      賣所得為6,500 元。又查販賣第一級毒品之刑責甚重，其
      法定本刑為死刑或無期徒刑，若無利可圖，豈有人願冒重
      刑來販賣毒品，被告2 人多次販賣第一級毒品予黃建樺、
      丙○○2 人，其有營利之意圖，至為明顯。綜上所述，被
      告等所辯上情，無非卸責之詞，不足採信。本件事證明確
      ，被告等之犯行，均堪認定。
  二、比較新舊法
      按行為後法律有變更者，適用行為時之法律。但行為後之
      法律有利於行為人者，適用最有利於行為人之法律，刑法
      第2條 第1 項定有明文。查被告於前開行為後，刑法相關
      規定業經總統於94年2 月2 日修正公布，並依刑法施行法
      第10條之1 規定自95年7 月1 日施行。職是，本件自應就
      被告行為前、後相關法律有修正者，依前揭規定加以比較
      適用。茲說明如下：
    (一)修正後刑法第28條關於成立共同正犯之標準，將原來共同
      正犯之共同「實施」犯罪，改為共同「實行」犯罪，剔除
      完全未參與犯罪相關行為之「實行」的「陰謀共同正犯」
      及「預備共同正犯」，是修正後之共同正犯之可罰性要件
      之範圍業已限縮。
    (二)被告行為後，刑法第56條連續犯之規定，業於94年2 月2
      日修正公布刪除，並於95年7 月1 日施行，則被告之犯行
      ，因行為後新法業已刪除連續犯之規定，此刪除雖非犯罪
      構成要件之變更，但顯已影響行為人刑罰之法律效果，自
      屬法律有變更，依新法第2 條第1 項規定，比較新、舊法
      結果，仍應適用較有利於被告之行為時法律即舊法論以連
      續犯（最高法院95年第8 次刑事庭會議決議參照）。
    (三)又被告行為之刑法第64條第2 項規定：「死刑減輕者，為
      無期徒刑，或為15年以下12年以上有期徒刑」，修正前刑
      法第65條第2 項規定：「無期徒刑減輕者，為7 年以上有
      期徒刑」，修正後刑法第64條第2 項規定：「死刑減輕者
      ，為無期徒刑」，修正後刑法第65條第2 項規定：「無期
      徒刑減輕者，為20年以下有期徒刑15年以上有期徒刑」，
      經比較新、舊法適用結果，修正後分別將刑法第64條第2
      項、第65條第2 項之死刑、無期徒刑減輕規定，由「為無
      期徒刑，或為15年以下12年以上有期徒刑」、「為7 年以
      上有期徒刑」，提高為「為無期徒刑」、「為20年以下有
      期徒刑15年以上有期徒刑」，是修正後之刑法並無較有利
      於被告。應依修正後刑法第2 條第1 項規定，適用最有利
      於行為人之法律即行為時法。
  三、查海洛因係毒品危害防制條例第2 條第2 項第1 款所定之
      第一級毒品，核被告等所為，均係犯毒品危害防制條例第
      4 條第1 項之販賣第一級毒品罪。又被告等間，就上開犯
      行，有犯意聯絡及行為分擔，均為共同正犯。又被告等先
      後多次犯行，時間緊接，手法相同，所犯又係同一罪名之
      罪，應依連續犯之規定各論以一罪，並加重其刑。惟販賣
      第一級毒品罪之法定本刑死刑及無期徒刑，依法不得加重
      其刑，僅就其罰金刑部分加重其刑。又被告等先後持有毒
      品行為，本應以連續持有論，惟被告等持有之後進而販賣
      ，其持有之低度行為，應被販賣之高度行為所吸收，不另
      論罪。又被告等販賣海洛因數量尚少，犯罪所得無多，法
      重情輕，若科以最低本刑即無期徒刑，猶嫌過重，犯罪情
      狀，尚堪憫恕，爰依刑法第59條規定酌減其刑。又被告等
      有2 以上刑之加重及減輕事由，依法先加後減之。
  四、原審未予詳查，遽為被告等無罪之諭知，尚有未當，公訴
      人上訴意旨，執此指摘原判決不當，為有理由，自應由本
      院將原判決撤銷改判。審酌被告等犯後否認犯行，態度不
      佳，惟念其所犯情節非重，犯罪所得無多等一切情狀，分
      別量處如主文第2 項所示之刑，以資懲儆。又依被告等犯
      罪之性質，本院認有褫奪公權之必要，併分別諭知褫奪公
      權如主文第2 項所示。又被告等販賣毒品所得共計6,500
      元，已如前述，依毒品危害防制條例第19條第1 項規定均
      沒收之，如全部或一部不能沒收，以其財產抵償之。又扣
      案物品中，僅記事簿及現金6,800 元經被告甲○○○承認
      為其所有，然查上開記事簿僅為電話號碼簿，無從認定係
      供被告等犯罪所用之物，而現金6,800 元亦無從認定係被
      告等犯罪所得之物，均不予宣告沒收。另扣案之電子秤1
      臺、空夾鏈袋1 包、甲基安非他命（驗後毛重0.1 公克）
      、安非他命吸食器1 組、安非他命玻璃吸食器1 支、削尖
      塑膠吸管2 支等物，被告等均否認為彼等之物，而衡諸為
      警查獲當時之諸客觀情形，大明街該址尚有張毓雄、林青
      杏、林益男、康源祝、丙○○、王聿婷、黃景龍等多人在
      場，則該等物品非必即為被告2 人所有。況查上開物品於
      卷附之扣押物品目錄表（見警卷第84頁）上，係在場之康
      源祝簽名為其所有之物，則上開物品顯與被告等無涉，不
      予宣告沒收，併此明。另扣案之海洛因1 包（淨重0.14
      公克），係證人黃建樺向被告乙○○所購得，且屬黃建樺
      所有，且為供黃建樺施用之物，應於黃建樺施用毒品案件
      中，予宣告沒收銷燬，本院不予宣告沒收銷燬。
  五、被告等均經合法傳喚，無正當理由不到庭，爰不待其陳述
      逕行判決。
據上論斷，應依刑事訴訟法第369 條第1 項前段、第364 條、第
371 條、299 條第1 項前段、毒品危害防制條例第4 條第1 項、
第19條第1 項、刑法第2 條第1 項、第11條、第28條、第56條（
修正前）、第59條、第37條第2 項（修正前）、第64條第2 項（
修正前）、第65條第2 項（修正前），判決如主文。
本案經檢察官林慶宗到庭執行職務。
中    華    民    國    97    年    5     月    15    日
                  刑事第九庭    審判長法  官  莊秋桃
                                      法  官  范惠瑩
                                      法  官  謝宏宗
以上正本證明與原本無異。
如不服本判決應於收受本判決後10日內向本院提出上訴書狀，其
未述上訴理由者，並得於提起上訴後10日內向本院補提理由書
狀（均須按他造當事人之人數附繕本)「 切勿逕送上級法院」。
中    華    民    國    97    年    5     月    16    日
                                      書記官  熊惠津
附錄本判決論罪之法條：
毒品危害防制條例第4 條第1 項
製造、運輸、販賣第一級毒品者，處死刑或無期徒刑；處無期徒
刑者，得併科新臺幣 1 千萬元以下罰金。
                                                      Ｆ


司法院資訊處製作；財團法人民間司法改革基金會備份。
